臺灣雲林地方法院刑事判決　　　　　　　　　　　　　九十三年度易字第二五二號
　　公　訴　人　臺灣雲林地方法院檢察署檢察官
　　被　　　告　丁○○
　　選任辯護人　黃俊仁律師
右列被告因偽造文書案件，經檢察官提起公訴（九十三年度偵字第八０七號），本院
判決如左：
    主  文
丁○○被訴業務登載不實罪部分無罪。
被訴損害債權罪部分，公訴不受理。
    理  由
壹、程序方面：
  一、按被告以外之人於偵查中向檢察官所為之陳述，除顯有不可信之情況者外，得
      為證據。刑事訴訟法第一百五十九條之一第二項定有明文。所謂「不可信之情
      況」，係指於檢察官面前之陳述經過曾受其他外力影響，亦即法院應審酌被告
      以外之人於陳述時之外在環境及情況，例如：陳述時之心理狀況、有無受到外
      力干擾等，以為判斷依據，故係決定陳述有無證據能力，因尚未到達證據價值
      判斷之階段，故非決定陳述內容之證明力。本件選任辯護人對於檢察官所提出
      證人庚○○於民國九十三年三月八日偵訊筆錄之證據能力有所爭執，認為證人
      庚○○所證述關於九十三年他字卷第七九號第六頁之執行命令，其上有書寫「
      本筆定存六十萬無法電腦止扣，各櫃員請以人工控管」等字樣與事實明顯不符
      ，其所述顯有不可信之情形，據此認為證人上開偵訊筆錄無證據能力。然查：
      證人庚○○已於訊問前具結，並經檢察官告以具結之義務及偽證之處罰，此有
      九十三年三月八日偵訊筆錄及證人結文一紙可稽（見偵卷第八頁及第十四頁）
      ，其上開偵訊筆錄應有證據能力。至辯護人所爭執其證述明顯與事實不符，應
      屬證明力之問題，先予敘明。
  二、又按被告以外之人於審判外之言詞或書面陳述，除法律有規定者外，不得作為
      證據。刑事訴訟法第一百五十九條第一項亦有明文。選任辯護人對於檢察官所
      提出附於九十三年他字卷第七九號執行命令上所書寫「本筆定存六十萬無法電
      腦止扣，各櫃員請以人工控管」等文字，爭執其證據能力。經查：上開文字係
      證人於審判外之書面陳述，屬傳聞而無證據能力，至其餘文件之內容及被告與
      他人於該文件上之印文及所加註之時間，因辯護人對於其證據能力並不爭執，
      且被告亦不否認其真正，故此部分有證據能力。
貳、實體方面：
  一、公訴要旨：
    (一)公訴事實：被告丁○○係華僑商業銀行股份有限公司斗六分行（下稱華僑銀行
      斗六分行）存款部作業人員，為從事業務之人。其明知客戶即債務人盧金祥於
      九十年二月間在該銀行共有二個帳號，包括定期儲蓄存款帳戶內有新台幣（下
      同）六十萬元及活期儲蓄存款帳戶內有一萬四千九百七十六元，竟於同年三月
      二日受該分行襄理庚○○交辦處理本院九十年二月十六日雲院任民執戊決字第
      九十—八一七號執行命令（按主旨為：禁止債務人盧金祥收取對第三人華僑銀
      行斗六分行之債權或為其他處分，第三人亦不得對債務人清償）時，僅於內部
      函稿上登載盧金祥之上開活期存款部分帳戶金額一萬四千九百七十六元，而故
      意漏載另外之定期存款六十萬元部分，以此製作不實之文書，並持以行使交予
      不知情之該分行經理朱有信對外發文，足以生損害於該執行案件之債權人己○○。嗣於九十年五月十四日本院因查無債務人盧金祥財產可供強制執行而發給
      債務人己○○債權憑證後，丁○○乃於同年月十六日為客戶盧金祥辦理解除上
      開定存帳戶之契約，由盧金祥領回六十萬五千八百一十三元。
    (二)起訴法條：刑法第二百十六條、第二百十五條之行使業務上登載不實之文書罪
      。公訴檢察官於審判期日以言詞追加起訴刑法第三百五十六條損害債權罪，認
      與上開起訴法條有裁判上一罪。
    (三)公訴證據：
      1.證人庚○○於九十三年三月八日偵查中之證述、證人甲○○、蔡淑玲、廖麗
        娟於偵查中證述。
      2.本院九十年二月十六日雲院任民執戊決字第九十－八一七號執行命令正本、
        華僑銀行開戶明細查詢單、華僑銀行九○橋銀斗字第二號函稿及正式函文、
        轉帳支出傳票、轉帳收入傳票、存款往來明細查詢單、客戶帳戶往來明細表
        、存款憑條、存單存款銷戶登錄單、結清銷戶查詢單、止扣登記簿、本院之
        債權憑證、臺灣雲林地方法院檢察署九十三年他字卷第七九號第六頁所附之
        執行命令（其上有書寫「本筆定存六十萬無法電腦止扣，各櫃員請以人工控
        管」等文字，並有被告等人印文再加註時間、日期，下稱執行命令影本）。
  二、本院之判斷：
    (甲)無罪部分：
    (一)被告丁○○堅決否認犯罪。辯稱：當初是依據證人甲○○製作之止扣單上記載
      扣押活期存款一萬四千九百七十六元擬稿，並不知道盧金祥尚有六十萬元之定
      期存款，當時在執行命令影本上蓋章時，上面並沒有「本筆定存六十萬無法電
      腦止扣，各櫃員請以人工控管」等文字，且定期存款是可以用電腦止扣，案發
      時被告是坐在銀行入門櫃檯前，所以很多客戶進來都會直接找被告。
    (二)被告於九十年二月間為華僑銀行斗六分行存款部作業人員，盧金祥於該分行有
      定期存款六十萬元及活期存款一萬四千九百七十六元，本院曾於九十年二月十
      六日發執行命令函予該行禁止債務人盧金祥收取對該行之債權或為其他處分，
      第三人亦不得對債務人清償，該分行襄理庚○○乃於九十年三月二日將該執行
      命令交由被告辦理，被告於同日擬稿函覆本院盧金祥在該分行「活期儲蓄存款
      帳號000－000－00000000截至民國九十年二月二十一日止帳戶
      餘額壹萬肆仟玖佰柒拾陸元整」，並交該分行經理朱有信核閱後發文予本院，
      嗣盧金祥於同年五月十六日至該分行解除上開定期存款帳戶之契約，由丁○○
      受理，並領回六十萬五千八百一十三元等情，為被告所不爭執，復有本院九十
      年二月十六日雲院任民執戊決字第九十－八一七號執行命令正本、華僑銀行開
      戶明細查詢單、華僑銀行九○橋銀斗字第二號函稿及正式函文、轉帳支出傳票
      、轉帳收入傳票、存款往來明細查詢單、客戶帳戶往來明細表、存款憑條、存
      單存款銷戶登錄單、結清銷戶查詢單等件附卷可稽，前揭事實應可認定。
    (三)本件有爭執者，在於(1)債務人盧金祥上開定期存款可否以電腦止扣？(2)被告是
      否知悉債務人盧金祥於該分行有六十萬元之定期存款？(3)被告之行為是否構成
      行使業務上登載不實之文書罪？茲分述如下：
      (1)盧金祥上開定期存款事實上得否以電腦止扣？
        華僑銀行斗六分行收受本院前揭禁止收取命令後，該分行襄理即證人徐金
          憲即將該執行命令交由證人甲○○按債務人盧金祥之開戶資料查詢其存款
          帳戶餘額，並將盧金祥之活期存款帳戶以電腦止扣後，發覺定期存款帳戶
          無法以電腦止扣一節，業經證人甲○○於偵查中證稱：「我在九十年二月
          二十一日上午九點做扣押的動作，當時盧金祥有一筆定存及活期，活期部
          分可以止扣，定存無法以電腦止扣，我就口頭報告主管廖麗娟及庚○○，
          當時庚○○叫我把能扣的先扣起來，其他部分我就沒有再處理。」等語（
          見偵卷第二八、二九頁），核與證人庚○○於偵查中證稱：「當時丙○○
          將扣押命令及客戶查詢單交給我，我就將它交給行員甲○○處理，後來吳
          素青告訴我說定期存款電腦無法止扣」等語（見偵卷第八頁）相符，又依
          本院向華僑銀行斗六分行函調該行辦理扣押盧金祥帳戶之卷宗，證人吳素
          青確僅就盧金祥活期存款部分為扣押，此有止扣登錄單一紙可稽，是證人
          甲○○於九十年二月二十一日上午辦理債務人盧金祥之存款扣押業務時，
          確實曾發生定期存款部分無法以電腦止扣之情形。
        證人甲○○於本院審理中另證稱：當時我有進去定存要做扣押，但是因為
          沒有經驗，沒有做過定存的扣押，所以扣押不起來，我就報告主管，助理
          作業主管廖麗娟去幫我看，也無法扣押，我就跟作業主管庚○○報告，他
          說那就做到這邊，其他他要處理；因為盧金祥是綜合存款戶，所以應該在
          活存的部分止扣，但是我以為要在定存的部分止扣，事實上定存部分是可
          以用電腦止扣等語（見本院審判筆錄第十四、二七、三二、三三頁），核
          與華僑銀行九十三年八月三十日（九三）僑銀總業管字第二八五八號及華
          僑銀行斗六分行九十三年八月二十六日（九十三）僑銀斗六字第一一九號
          均函覆本院稱：「本行綜合儲蓄存款項下之定期存款於九十年二月間如經
          法院函請扣押，得以電腦作業止扣」等語相符，是債務人盧金祥於該分行
          之定期存款部分應得以電腦作業止扣，僅因證人甲○○缺乏經驗，以致其
          與證人庚○○均誤認該部分無法以電腦止扣。
      (2)被告是否知悉債務人盧金祥於該分行有六十萬元之定期存款？
        證人乙○○雖於本院審理中證稱：於執行命令上蓋章時，上面並沒有「本
          筆定存六十萬無法電腦止扣，各櫃員請以人工控管」等文字云云（見本院
          審判筆錄第三八頁），然證人乙○○亦證稱：「我當時在二樓擔任助理員
          ，法院來的執行命令主要的業務人員一定會看過，但是不一定會傳閱。（
          這件法院執行命令是傳閱到你那邊？）當時徐先生有給我們看請我們蓋章
          ，但我不知道真正的意圖。（你有必要在執行命令上面蓋章？）應該沒有
          。（為何他要拿給你簽名？）不清楚。」等語（見本院審判筆錄第三七、
          四一、四二頁），是該執行命令果如證人乙○○所述並無上開文字，證人
          並無法對於庚○○為何親自持一單純之執行命令要求其蓋章為合理之解釋
          ，其前揭證詞是否與事實相符，已有可疑。
        證人庚○○於偵查中證稱：甲○○告訴我定期存款電腦無法止扣，我就在
          法院執行命令要他們人工控管，並要求所有經手人員都要在上面蓋章，是
          我親自拿給他們蓋的，之後我就將執行命令、查詢單跟客戶的印鑑卡放在
          一起（只要客戶要領錢，他們就會看到這個執行命令）等語（見偵卷第八
          、九頁），而上開執行命令影本上之印文均為本人所用印，日期、時間亦
          均為本人所加註所情，業據證人蔡淑玲、甲○○於偵查中及乙○○於本院
          審理中證述屬實，被告亦自承其親自蓋章加註時間，如證人庚○○並未書
          寫「本筆定存六十萬無法電腦止扣，各櫃員請以人工控管」等文字於其上
          以告知各行員債務人盧金祥有六十萬元之定期存款，衡情應無需交由所有
          行員親自蓋章表示其曾閱覽該份執行命令。參以證人甲○○及庚○○於九
          十年二月二十一日上午均誤認該筆六十萬元定存無法以電腦止扣後，被告
          等人於當天下午二時四十分許即於上開執行命令上蓋章，且係緊接於證人
          庚○○所加註之「本筆定存六十萬無法電腦止扣，各櫃員請以人工控管」
          文字下陸續蓋章，用印前後僅相距六分鐘等情，應認被告等人於該執行命
          令影本上蓋章時，其上已記載前揭文字。被告上開所辯，應不足採。
        因證人甲○○僅扣押債務人盧金祥於該行之活期存款部分，於定期存款部
          分未以電腦止扣，故證人庚○○將本件執行命令交由被告辦理時，僅有止
          扣登錄單及活期儲蓄存款之轉帳支出傳票，此有本院向華僑銀行斗六分行
          函調該行辦理扣押盧金祥帳戶之卷宗附卷可稽，而被告雖係依據該止扣登
          錄單上所扣押之活期存款查詢止扣情形時，僅查到債務人盧金祥於該行有
          活期存款之帳戶，然被告於上開執行命令影本上蓋章時，其上既已記載「
          本筆定存六十萬無法電腦止扣，各櫃員請以人工控管」等文字，即應已知
          悉債務人盧金祥於該行有六十萬元之定期存款，縱該筆定期存款事實上得
          以電腦止扣，且被告於擬稿函覆本院時，止扣單上僅就活期存款部分扣押
          ，仍無礙於被告已認知盧金祥有六十萬元定期存款之事實。
      (3)被告之行為是否構成行使業務上登載不實之文書罪？
        按犯罪事實應依證據認定之，無證據不得認定犯罪事實，此為刑事訴訟法
          第一百五十四條第二項所明定。又事實之認定，應憑證據，如未發現相當
          證據或證據不足以證明，自不得以推測或擬制之方法，以為裁判基礎，亦
          為最高法院著有四十年台上字第八十六號判例。另按刑事訴訟之被告依法
          並無自證無罪之義務，若控罪所憑之積極證據，在生活經驗上尚不足以排
          除其他有利被告之合理推斷，致不足以證明犯罪事實時，仍不能因被告否
          認犯罪之辯解不成立，資為無視積極證據不足之理由，此有最高法院三十
          年上字第四八二號、三十年上字第一八三一號等判例足資參照。再按刑法
          第二百十五之罪之處罰，原係以保護文書之正確性為目的，所謂明知不實
          事項而登載，只須登載之內容失真係出於明知，並不問失真情形為全部或
          一部，亦不問其所以失真係出於虛增或故減，均應成立犯罪。然如係單純
          消極地故意不予製作，並無積極為不實登載之行為，即難繩以該罪名。亦
          即如有應登載之事項故意不予登載，並無登載之行為，此與法條所定以登
          載行為為構成要件者有間，本諸罪刑法定之原則，自不得認係成立上開法
          條之罪。
        本院以九十年二月十六日雲院任民執戊決字第九十—八一七號執行命令發
          函予華僑銀行斗六分行時，其主旨為：「禁止債務人盧金祥收取對第三人
          華僑銀行斗六分行之債權或為其他處分，第三人亦不得對債務人清償」，
          內容略為：「債權人請求就債務人盧金祥對第三人之債權，在新台幣壹佰
          柒拾肆萬捌仟元，及自八十五年十二月三十一日起至清償日止，按年息百
          分之六之利息，及本件執行費用新台幣壹萬貳仟伍佰柒拾陸元之範圍內，
          予以扣押。禁止債務人向第三人收取或為其他處分；第三人亦不得向債務
          人清償，應另候本院處理。」僅要求該分行就盧金祥之存款予以扣押，並
          禁止盧金祥領取存款，並未要求該分行告知盧金祥全部之存款；而被告擬
          稿函覆予本院之內容僅為：「債務人盧金祥在本行活期儲蓄存款帳號00
          0－000－00000000截至民國九十年二月二十一日止帳戶餘額
          壹萬肆仟玖佰柒拾陸元整」，雖未提及有何定期存款之存在，然證人吳素
          青僅就活期存款部分予以扣押，定期存款部分僅以人工控管，並未扣押，
          是被告僅記載扣押之部分，實際上並無任何登載不實之行為；再本院既未
          要求該分行告知盧金祥全部之存款，而被告所記載之活期存款餘額亦與事
          實相符，且未提及盧金祥尚有其他定期存款之存在，就活期存款部分所為
          之登載與現實相符，就定期存款部分僅係消極地不予登載，並無任何登載
          之行為，此即與上開法條所定以登載行為為構成要件者有間，實難據此即
          認被告應負業務上登載不實罪。又被告既無任何業務上登載不實之犯行，
          則亦難認被告有何涉犯行使業務上登載不實文書罪之行為。
        被告上開行為雖不該當於行使業務上登載不實文書罪之犯行，然其明知債
          務人盧金祥有六十萬元之定期存款卻未予登載，並將所擬之函稿直接給該
          行經理朱有信審核發文，而未送給證人庚○○核閱，其行為已有可議；再
          證人庚○○指示各行員就上開六十萬元之定期存款為人工控管後，就將執
          行命令、開戶明細查詢單及債務人盧金祥之印鑑卡放在一起，使未來盧金
          祥提款時，行員會看到法院之執行命令，防止盧金祥領取存款，此業據證
          人庚○○於偵查中證述屬實（見偵卷第八、九頁），核與證人廖麗娟於偵
          查中證稱：本件執行命令經各櫃員蓋章後，資料隨法院的資料歸檔，各櫃
          員可以憑印鑑卡的記載提醒該客戶有無經法院扣押（見偵卷第五八、五九
          頁），是被告於九十年五月十六日辦理債務人盧金祥之提款事宜時，應已
          發覺此部分之存款即為法院曾發禁止收取命令之標的，其竟無視於該執行
          命令之存在，任由債務人盧金祥領回該筆定期存款，其所為應屬隱匿債務
          人之財產，而有損害債權人之意圖甚明。再依檢察官向華僑銀行斗六分行
          所函詢之資料，債務人盧金祥之二份印鑑卡一份已遺失，此業經華僑銀行
          斗六分行函覆台灣雲林地方法院檢察署屬實（見偵卷第六三、六四頁），
          而被告僅為一行員，於本案僅從事擬稿之工作，其主管朱有信就其草擬之
          函稿尚有審核之義務，如無朱有信之批准，被告如何能損害債權人己○○
          之債權？又上開盧金祥之印鑑卡如何會遺失一份？故檢察官似應往損害債
  權之方向偵查，附此敘明。
    (四)綜上所述，本案公訴人所舉事證無從積極證明被告犯有行使業務上登載不實罪
      ，此外又無其他事證足供不利被告之認定，本於罪疑唯輕原則，不能證明被告
      犯罪，自應依刑事訴訟法第三百零一條第一項諭知被告此部分無罪。
    (乙)不受理部分：
    (一)本件公訴檢察官於言詞辯論終結前以言詞追加起訴被告另犯刑法第三百五十六
      條損害債權罪，且與前開起訴之業務上登載不實罪有裁判上一罪之關係，本院
      雖就前開起訴部分為無罪判決，然損害債權罪既經公訴檢察官為訴之追加，本
      院自應就此部分依法判決，合先敘明。
    (二)按犯罪之被害人，得為告訴。又告訴乃論之罪，未經告訴者，法院應諭知不受
      理之判決。刑事訴訟法第二百三十二條、第三百零三條第三款分別定有明文。
      本件被告經檢察官追加起訴損害債權罪，認係犯刑法第三百五十六條之罪，依
      同法第三百五十七條之規定，須告訴乃論。然本件損害債權之被害人為債權人
      己○○而非證人庚○○，本院遍查全卷，被害人己○○迄未提起告訴，揆諸上
      開說明，就此部分應諭知不受理。
    (三)起訴為裁判上一罪之案件，如法院審理結果，認為一部不成立犯罪，他部又欠
      缺追訴要件，則一部既不成立犯罪，即難與他部發生一部及全部之關係，法院
      應分別為無罪及不受理之諭知。最高法院七十年台非字第十一號著有判例參照
      。本件被告被訴犯刑法第二百十五條之業務登載不實罪及第三百五十六條之損
      害債權罪，檢察官雖認所犯二罪為裁判上一罪之關係，然被告就行使業務登載
      不實罪不成立犯罪，損害債權罪因未經告訴，而欠缺訴追要件，其間已無裁判
      上一罪之關係，是本院應分別為無罪及不受理之諭知，附此敘明。
據上論斷，應依刑事訴訟法第二百六十五條、第三百零一條第一項、第三百零三條第
三款，判決如主文。
本案經檢察官戊○○到庭執行職務。
中      華      民      國      九十三    年    十二    月      八      日
                                    臺灣雲林地方法院刑事第四庭
                                            審判長法  官  吳福森
                                                  法  官  李淑惠
                                                  法  官  吳錦佳
右正本證明與原本無異。
如不服本判決，應於判決送達後十日內向本院提出上訴狀( 應附繕本 )。
                                                  書記官  王淑美
中      華      民      國      九十三    年    十二    月      八      日
